---
title: "Index"
author: "Oscar_Vasquez_B"
format: html
editor: visual
---

# **Datos Covid Costa Rica**

Tarea 2 Curso de Programación

Maestría en Gestión del Recurso Hídrico

Universidad de Costa Rica

## Visualización de datos generales y positivos para Costa Rica

Este trabajo presenta un ejercicio de ordenamiento (*Tidy*), transformación y visualización de datos del Covid-19 en Costa Rica, a través del lenguaje [R](https://www.r-project.org/) con el sistema de publicación [**Quarto**](https://quarto.org/)

Primero, se procedió a cargar los paquetes de visualización y manipulación de datos

```{r}

#| label: Instalación de readr, plotly, dplyr y DT
#| code-fold: true
#| message: false
#| warning: false
 
library(ggplot2)

library(readr)

library(plotly)

library(DT)

library(dplyr)

library(tidyverse)

library(plotly)

library(ggthemes)

```

Luego se seleccionó y cargó los archivos con los datos de Covid-19 para Costa Rica. También,se seleccionó las columnas de interés (columnas fecha, capositivos acumulados de hombres, positivos aumulados de mujeres, casos poisitivos acumulados de menores, casos positivos acumulados de adultos mayores y casos positivos nuevos) con las que se trabajó en el data frame.

```{r}
#| label: cargar-datos-covid-general y Selección de columnas
#| message: false
#| warning: false

covid_general <- read_delim(file = "C:/Users/oscar/Desktop/tarea2/05_30_22_CSV_GENERAL.csv", col_select = c("FECHA",                                           "hom_posi",
                  "muj_posi",
                  "menor_posi", 
                  "adul_posi",
                  "am_posi",
                  "nue_posi"),
                  locale = locale(encoding = "WINDOWS-1252"))
```

```{r}
#| label: cargar-datos-covid-positivos
#| message: false
#| warning: false
covid_positivos <- read_delim("C:/Users/oscar/Desktop/tarea2/05_30_22_CSV_POSITIVOS.csv",
          locale = locale(encoding = "WINDOWS-1252"))
```

-   Durante la carga de los documentos se utilizó el la encapsulación con la herramienta "locale" y el formato "WINDOWS-1252", para prevenir errores legados a símbolos y marcas del lenguaje local de los archivos.

Posteriormente se exploró la estructura de los datos y visualizamos las tablas de datos o "tibbles".

```{r}
#| label: Muestra de datos covid_general y covid_positivos
#| message: false
#| warning: false
#| code-fold: true
str(covid_general)
View(covid_general)


str(covid_positivos)
View(covid_positivos)

options(scipen = 7)
```

Podemos observar algunas características de nuestos datos como la presencia de 816 obervaciones (líneas) y 144 variables (columnas) para covid general y 84 observaciones, así como 811 varaibles para covid positivos, además de los nombres de las columnas y variables.

Seguidamente, se actualizó los nombres de las columnas para covid general.

```{r}
#| label: Cambio en la rotulación de columnas
#| message: false
#| warning: false
#| code-fold: true

covid_general <- covid_general|>
  rename(Fecha = FECHA,Casos_positivos_acumulados_en_hombres = hom_posi, Casos_positivos_acumulados_mujeres = muj_posi, Casos_positivos_acumulados_menores_edad = menor_posi, Casos_positivos_acumulados_adultos = adul_posi, Casos_positivos_acumulados_adultos_mayores = am_posi, Casos_positivos_acumulados_nuevos = nue_posi)
```

Luego se cambio el formato de datos para la columna Fecha para que fuera reconocido como una fecha y no un carácter.

```{r}
#| label: Conversión del formato character a Date de la columna fecha
#| message: false
#| warning: false
#| code-fold: true

covid_general <- covid_general|>
  mutate (Fecha = as.Date(Fecha, format = "%d/%m/%Y"))
```

Se removió las filas no necesarias como los valores no disponibles (NAs).

```{r}
#| label: Filas con valor diferente a NA en cualquier columna
#| message: false
#| warning: false
#| code-fold: true
covid_general <- 
  covid_general |>
  select(Fecha,
         Casos_positivos_acumulados_en_hombres,
         Casos_positivos_acumulados_mujeres,
         Casos_positivos_acumulados_menores_edad,
         Casos_positivos_acumulados_adultos,
         Casos_positivos_acumulados_adultos_mayores,
         Casos_positivos_acumulados_nuevos) |>
  drop_na()

```

Se generó una tabla (**Tab. 1**) con los valores diarios de covid a partir de los datos generales.

```{r}
#| label: Tabla de datos
#| code-fold: true
#| message: false
#| warning: false

tabla_covid_general <-
covid_general |>
  datatable(options = list(
    pageLength = 5,
    language = list(url = '//cdn.datatables.net/plug-ins/1.10.11/i18n/Spanish.json')
  ))

tabla_covid_general
```

**Tabla 1**. Valores diarios de Covid-19 para Costa Rica hasta el 30/05/2022

Posteriormente, se visualizó mediante un gráfico de barras la cantidad de casos positivios acumulados por diariamente desde la fecha en que el primer caso fue detectado (**Fig. 1**).

```{r}
#| label: Grafico de barras, casos nuevos diarios
#| code-fold: true
grafico_casos_diarios <-
covid_general |>
  ggplot(aes(x = Fecha, y = Casos_positivos_acumulados_nuevos)) +
  geom_col() +
  ggtitle("Acumulado de casos nuevos por día") +
  xlab("Fechas") +
  ylab("Número de casos positivos") +
  labs( caption = "Fuente: Ministerio de Salud de Costa Rica")
  

ggplotly(grafico_casos_diarios) |> 
  config(locale = "es")

```

**Figura 1**. Acumulado diario de casos positivos de Covid-19 para Costa Rica del período del 10/03/2020 hasta 30/05/2022.

Seguidamente se visualizó con un gráfico de líneas (**Fig. 2**) el comportamiento de los casos de covid-19 a lo largo del tiempo.

```{r}
#| label: Gráfico de líneas
#| code-fold: true
grafico_casos_acumulados_hombresymujeres <-
  covid_general |>
  ggplot(aes(x = Fecha, y = value, color = variable))+
    geom_line(aes(y = Casos_positivos_acumulados_en_hombres, color = "Hombres")) +
  geom_line(aes(y = Casos_positivos_acumulados_mujeres, color = "Mujeres")) +
  scale_color_manual(
    "", values = c(
      "Hombres" = "red",
      "Mujeres" = "green")
    ) +
  ggtitle("Variación de los Casos Positivos entre hombres y mujeres") +
  xlab("Fechas") +
  ylab("Casos") +
  labs( caption = "Fuente: Ministerio de Salud de Costa Rica")

ggplotly(grafico_casos_acumulados_hombresymujeres) |> 
  config(locale = "es")

```

**Figura 2**. Comportamiento acumulativo de los casos positivos de Covid-19 a lo largo del tiempo.

Posteriormente, visualizó la evolución de los casos positivos en menores de edad, adultos y adultos mayores, de forma acumulada en el tiempo mediante un gráfico de líneas (**Fig. 3**).

```{r}
#| label: Gráfico de líneas con la evolución de los casos por grupos de edad
#| code-fold: true
casos_positivos_grupo_edad <-
  covid_general |>
  ggplot(aes(x = Fecha, y = value, color =      variable)) +
  geom_line(aes(y =   
          Casos_positivos_acumulados_menores_edad,
          color = "Menores")) +
  geom_line(aes(y = 
          Casos_positivos_acumulados_adultos,
          color = "Adultos")) +
  geom_line(aes(y =
          Casos_positivos_acumulados_adultos_mayores,
          color = "Adultos mayores")) +
  scale_color_manual(
    "",
    values = c(
      "Menores" = "green",
      "Adultos" = "blue",
      "Adultos mayores" = "gold")
    ) +
  ggtitle("Distribución de casos por grupos de edad")+
  xlab("Fechas (10/03/2020 hasta 30/05/2022)") +
  ylab("Casos positivos por grupo")+
  labs( caption = "Fuente: Ministerio de Salud de Costa Rica",
       color = "Grupos de edad") +
  theme_gray()

ggplotly(casos_positivos_grupo_edad) |> 
  config(locale = "es")

```

**Figura 3**. Acumulación de casos para grupos por edad a largo del tiempo : Menores (población menor 18 años), Adultos (población entre 18 y 64 años) y Adultos mayores (población de edad \>= 65 años)

Seguidamente, se seleccionó las columnas de interés para el conjunto de datos covid_positivos

```{r}
#| label: Cambio se nombres y selección de columnas de interés
#| code-fold: true
#| message: false
#| warning: false
covid_positivos <-
  covid_positivos |>
  select(Provincia = provincia, Cantón = canton, positivos_hasta_30_mayo_2022 = "30/05/2022")

View(covid_positivos)
```

Posteriormente como parte del tratamiento y depuración de los datos se removió los valores no disponibles NAs y Otros.

```{r}
#| label: Remoción de valores no disponibles y Otros
#| code-fold: true
#| message: false
#| warning: false
covid_positivos <- 
  covid_positivos|>
  drop_na()

covid_positivos <- 
  covid_positivos|>
  filter(Cantón != "Otros")

View(covid_positivos)

```

Una vez procesados los datos se generó una tabla (**Tab. 2**) para visualizar las columnsa y valores de interés

```{r}
#| label: Tabla para los datos de covid_positivo
#| code-fold: true
#| message: false
#| warning: false
tabla_covid_positivos <-
covid_positivos |>
  datatable(options = list(
    pageLength = 5,
    language = list(url = '//cdn.datatables.net/plug-ins/1.10.11/i18n/Spanish.json')
  ))

tabla_covid_positivos
```

**Tabla 2**.Valores diarios positivos de Covid-19 por cantón hasta el 30/05/2022.

Finalmente se creó un histograma para visualizar la distribución de los casos positivos por cantón (**Hist. 1**)

```{r}
#| label: Histograma para los datos de covid_positivo
#| code-fold: true
#| message: false
#| warning: false
histograma_covid_positivos_canton <-
covid_positivos |>
  ggplot(aes(x = positivos_hasta_30_mayo_2022))+
  geom_histogram(bins = 9) +
  ggtitle("Distribución de casos positivos por cantón")+
  xlab("Cantidad de casos positivos") +
  ylab("Frecuencia") +
  labs(subtitle = "Datos de 82 cantones",
       caption = "Fuente: Ministerio de Salud de Costa Rica",
       fill = "Cantón") +
  theme_economist()

ggplotly(histograma_covid_positivos_canton) |> 
  config(locale = 'es')

```
